【裁判字號】    98,重訴,166
【裁判日期】    980831
【裁判案由】    調整價金等
【裁判全文】
臺灣板橋地方法院民事判決             98年度重訴字第166號
原      告  發彩環保工程有限公司
法定代理人  乙○○○
訴訟代理人  康立平律師
被      告  臺北縣新莊市公所
法定代理人  甲○○
訴訟代理人  劉志忠律師
上列當事人間請求調整價金等事件，經本院於民國98年8 月20日
言詞辯論終結，判決如下：
    主    文
原告之訴及假執行之聲請均駁回。
訴訟費用由原告負擔。
    事實及理由
一、原告起訴主張：
  (一)原告於民國97年4 月間以每公斤單價為新臺幣（下同）6.8
    元標得被告資源回收物雜項類，兩造並於97年4 月15日簽訂
    臺北縣新莊市公所預售財務合約（雜項類），合約期限自97
    年6 月1 日至98年5 月31日止，此投標金額係依據該時市場
    價格及合理利益計算，惟自97年6 月間起資源回收物價格瞬
    間崩跌近八成，有環保署之新聞資料及媒體報導，遠低於當
    時標價，甚至亦遠低於被告人所訂底價4.2 元，嚴重影響原
    告之營運及生存，為此，經請求被告依法調整價金被拒，不
    得已提起本件訴訟。
  (二)依被告於98年4 月8 日所為之變賣公告，廢紙類底價為每公
    斤1 元，雜項類為每公斤4 元，相較被告所提廢紙類各公所
    平均標售價格為每公斤2.9 元，跌幅66% ，廢塑膠類與其他
    類即上開公告之雜項類，依上各公所平均標售價格計算為8.
    8 元，跌幅為55% ，故縱依被告所提上開數據，資源回收物
    之價格平均跌幅已達60.5% ，顯非被告所稱價格略有變動，
    再參被告於96年3 月22日所為之變賣公告，雜項類為每公斤
    3.7 元，隔年4 月原告投標時，被告所訂底價4.2 元，顯見
    96年至97年資源回收物之價格溫和上升，97年至98年資源回
    收物之價格則出現崩跌，此顯非原告所得預料，若再依原得
    標價格計算顯失公平。
  (三)國際金融風暴導致原油等原物料崩跌，為一般所周知，亦經
    媒體多次相關報導，環保署亦分析市場廢棄物收購價格跌幅
    約80% ，遠高於原物料價格跌幅約30% ，確實係廠商因二次
    料去化管道受阻及缺乏利潤，不得已大幅壓低回收價格及收
    購數量，即97年10、11月間資源回收物價格不僅崩跌，甚至
    發生滯銷之情形，環保署就此亦曾召集相關單位討論，被告
    知之甚詳，故資源回收物價格崩跌應非本件之爭點，而應調
    降之幅度始應為本件之爭點，否則原告為配合政府環保政策
    及照顧員工之理念，仍咬緊牙根苦撐，不似臺北縣其他鄉鎮
    廠商宣告倒閉解約，若仍依原約定之單價，實為對原告之處
    罰，難稱公允。
  (四)本件價金依據現時市場價格及合理利潤計算，應不及原標得
    價金之八成，以壹元伍角元計算應屬合理。本件調降價金應
    自97年10月29日起調整，原告為免履約爭議影響資源物回收
    之運作，雖依約給付，惟已保留日後爭議程序終結重新計算
    之權利，則自該日後原告支付被告之價金逾調降之價金部分
    ，被告自屬無法律上之原因而受有利益達9,410,191 元，爰
    依不當得利之法律關係提起本件訴訟，並聲明(1)兩造於97年
    4 月15日所簽訂之臺北縣新莊市公所預售財務合約（雜項類
    ），其價金自97年10月29日起調整為每公斤1.5 元；(2)被告
    應給付原告9,410,191 元，及自起訴狀送達之翌日即98年5
    月8 日起至清償日止，按年利率5 ％計算之利息；(三)願供擔
    保，請准宣告予以假執行。
二、被告則以：
  (一)有關兩造所簽定之「變賣資源回收物品乙批合約書」（雜項
    類），被告係以公開招標方式變賣，「投標須知」第7 項所
    載之底價金額系爭雜項類為「新台幣肆元貳角整」。上開底
    價係被告承辦人員向臺北縣其他鄉鎮市公所詢問同類資源回
    收物品標售價格後，計算平均標售價格，經行政程序核定以
    每公斤4.2 元為底價。嗣於97年4 月11日辦理開標，連同原
    告共計六家廠商投標，而由原告以6.8 元最高標得標，故原
    告明知底價為每公斤4.2 元，仍願以6.8 元投標，原告應自
    行評估價格漲跌之因素，而合約書中並無約定價格可隨物價
    漲跌調整之約定，故原告於投標及簽約前應自行評估物價漲
    跌之風險，不能遽以一時物價波動，即謂合約書所約定之給
    付效果有失公平。
  (二)原告雖提出環保署之新聞資料及媒體報導主張97年6 月間起
    資源回收物價瞬間崩跌近八成。惟上開環保署新聞稿並無敘
    及原告所主張資源回收物價跌幅達近八成之情；而媒體報導
    亦乏具體客觀之統計資料，且報導內容亦載明「鋁罐、寶特
    瓶、廢鐵、廢車身等…每公斤不超過10元」、「廢鋁罐：現
    在只有10元」可見媒體所報導資源回收之物價非已全面跌至
    合約書單價以下。再者，上開環保署公文及媒體報導均係97
    年10月下旬以後發布，原告主張97年6 月起價格崩跌近八成
    ，亦與上開報導內容不符。況且兩造合約書係於97年4 月15
    日簽定，合約期限自97年6 月1 日起，如依97年6 、7 月之
    媒體報導所載，資源回收物價大幅飆漲、「以紙張為例，原
    本每公斤回收價不到一元，目前漲至五元，其是厚紙板，每
    公斤的價格更高達七元以上」、「廢紙每公斤從3 元漲到5
    元、鋁罐30元漲到40元、鐵罐跟寶特瓶分別漲了2 元至3 元
    」，而原告享受價格飛漲之暴利，亦無增加給付予被告，何
    能以價格之一時下跌遽謂原合約之給付效果有顯失公平？
  (三)依行政院主計處公布之消費物價變動情形，各類商品物價指
    數於97年4 月至98年4 月漲跌幅度，並未如原告所主張之大
    幅變動，原告之主張確無足採。又原告雖主張調降金額依現
    時市場價格及合理利澗，應不及原得標價金之八成，以1.5
    元計算為合理…云云。惟原告未提出其所謂市場價格及合理
    利潤之證明，及以1.5 元為合理價格之計算依據，其主張顯
    無足採等語置辯，並聲明如主文第1 項所示；如受不利益之
    判決，願供擔保請准宣告免為假執行。
三、兩造所不爭執之事項：
  (一)被告係以公開招標方式變賣，「投標須知」第7 項所載之底
    價金額系爭雜項類為「新臺幣肆元貳角整」於97年4 月11日
    辦理開標，連同原告共計六家廠商投標，而由原告以6.8 元
    最高標得標，兩造於97年4 月15日所簽定之「臺北縣新莊市
    公所預售財物合約」（雜項類）。
  (二)前揭預售財物合約第2 條約定，合約期限自97年6 月1 日至
    98年5 月31日止。契約單價載明資源回收物雜項類「整批」
    標售，回收物單價每公斤6.8 元。
  (三)兩造前揭預售財物合約已於98年5月31日期滿。
四、本件之爭點厥為，原告主張兩造所簽立之本件「臺北縣新莊
    市公所預售財物合約」（雜項類）有無情事變更之適用及調
    整價金？茲分述如下：
  (一)按契約成立後，情事變更，非當時所得預料，而依其原有效
    果顯失公平者，當事人得聲請法院增、減其給付或變更其他
    原有之效果，民法第227 條之2 第1 項固有明文。然若物價
    略有變動，當事人不無相當受有影響，而斟酌其他情形，尚
    未達於顯失公平之程度者，仍不得遽准債權人之請求，命債
    務人增加給付；又因情事變更為增加給付之判決，非全以物
    價變動為根據，並應依客觀之公平標準，審酌一方因情事變
    更所受之損失，他方因情事變更所得之利益，及其他實際情
    形，以定其增加給付之適當數額，則有最高法院41年台上字
    第47號、66年台上第2975號判例意旨可資參照。故原告主張
    依據民法第227 條之2 「情事變更原則」應調降價金，自應
    就其在系爭合約究竟遭受如何無法預測之損害，如按照原約
    定給付顯失公平此有利於己之事實，負舉證責任。
  (二)本件原告提出行政院環境保護署基管會會議紀錄及網路媒體
    報導之資料（見本院98年度重訴字第166 號卷第13-19 頁、
    第72-76 頁）為證據方法，主張資源回收物料價格崩跌，應
    有情事變更之適用，然為被告所否認。經查：查鄉鎮公所委
    託回收商回收處理或清運回收物之勞務採購契約中，所訂立
    資源回收物變賣契約，依據行政院公共工程委員會88年8 月
    16日（88）工程企字第8811863 號函示內容，資源回收物之
    變賣非政府採購法規範之範疇，締約雙方可本於私法自治原
    則合意終止契約。是以，參酌原告所提出行政院衛生署於97
    年11月21日召開之「因應國際原物料價格下跌，各地資源回
    收物儲存及變賣應便措施」會議紀錄結論即載明：(二)有關縣
    （市）及鄉（鎮、市）公所與回收商之資源回收物變賣契約
    終止部分，因涉及回收商權益及風險，建議採雙方合意方式
    辦理等文字（見本院同上卷第73頁），因兩造之預售財物合
    約係於98年5 月31日始期滿，原告自得於97年11月間依據市
    場之風險評估是否繼續履約，或與被告合意終止契約，原告
    既選擇繼續履約，衡情應對於合約期間之營運成本及利潤有
    翔實評估。
  (三)再者，原告具資源回收專業之廠商，其既決定投標被告公所
    資源回收，衡情應具備核估資源回收物雜項類整批（不區別
    塑膠類、紙類、鋁器及鐵器等），於一年有效期間內所需一
    切營運成本及其應有利潤之相當能力，對於系爭預售財物合
    約之締結有選擇締約與否之自由，原告仍決定投標系爭投標
    案，尚難認為系爭條款有何於原告有重大不利益且顯失公平
    之情形。又兩造合約書係於97年4 月15日簽定，合約期限自
    97年6 月1 日起，如依97年6 、7 月之媒體報導所載，資源
    回收物價大幅飆漲、「以紙張為例，原本每公斤回收價不到
    一元，目前漲至五元，其是厚紙板，每公斤的價格更高達七
    元以上」、「廢紙每公斤從3 元漲到5 元、鋁罐30元漲到40
    元、鐵罐跟寶特瓶分別漲了2 元至3 元」，另依行政院主計
    處公布之消費物價變動情形，各類商品物價指數於97年4 月
    至98年4 月漲跌幅度，並未如原告所主張之大幅變動（見本
    院卷第44-46 頁），是能否以價格之一時下跌遽謂原合約之
    給付效果有顯失公平之情，已有疑問。
  (四)原告雖另主張系爭契約期間，因原物料價格之波動致生虧損
    ，而向臺灣中小企業銀行借款1,000 萬元，並借據為證（見
    本院同上卷第28頁），然企業向銀行借貸之原因甚多，且企
    業營運盈虧之導因亦甚多，尚難以原告有向銀行借款斷認即
    為原告因履行系爭契約所生之損失，而原告迄今復未提出其
    他證據證明其因契約期間中因資源回收物料價格波動究受有
    如何之具體損失，依原約定之給付已達顯失公平程度，則其
    依民法第227 條之2 第1 項所規定情事變更原則，請求調降
    價金為每公斤1.5 元，自無可取。
五、綜上所述，原告依據行政院環境保護署基管會會議紀錄、網
    路媒體報導之資料及民法第179 條、第227 條之2 第1 項規
    定，請求(1)兩造於97年4 月15日所簽訂之臺北縣新莊市公所
    預售財務合約（雜項類），其價金自97年10月29日起調整為
    每公斤1.5 元；(2)被告應給付原告9,410,191 元，及自起訴
    狀送達之翌日即98年5 月8 日起至清償日止，按年利率5 ％
    計算之利息，為無理由，應予駁回。
六、原告之訴既經駁回，則其假執行之聲請，亦失所附麗，應一
    併駁回之。
七、本件事證已臻明確，兩造其餘攻擊防禦方法及舉證，核於判
    決之基礎及結果無影響，爰不一一論列，附此敘明。
八、訴訟費用負擔之依據：民事訴訟法第78條。
中    華    民    國    98    年    8     月    31    日
                  民事第二庭    法  官  吳振富
以上正本係照原本作成
如對本判決上訴，須於判決送達後20日內向本院提出上訴狀
中    華    民    國    98    年    8     月    31    日
                                書記官  李宏明


司法院資訊處製作；財團法人民間司法改革基金會備份。
